【裁判字號】    95,台上,6457
【裁判日期】    951123
【裁判案由】    貪污等罪
【裁判全文】
最高法院刑事判決            九十五年度台上字第六四五七號
上   訴   人  甲○○
選 任辯護 人  楊揚律師
上   訴   人  乙○○
選 任辯護 人  唐淑民律師
上   訴   人  丙  ○
              丁○○
              戊○○
              己○○
              庚  ○
上列五人共同
選 任辯護 人  楊揚律師
上列上訴人等因貪污等罪案件，不服台灣高等法院台南分院中華
民國九十四年九月二日第二審更審判決（九十三年度上更(一)字第
四七四號，起訴案號：台灣嘉義地方法院檢察署九十年度偵字第
一一一五號），提起上訴，本院判決如下：
    主  文
原判決關於甲○○、乙○○部分撤銷，發回台灣高等法院台南分
院。
其他上訴駁回。
    理  由
一、撤銷發回部分（即上訴人甲○○、乙○○部分）：
本件原判決認定上訴人甲○○為嘉義縣竹崎鄉鄉民代表，負責議
決及監督嘉義縣竹崎鄉之預算及審議決算報告等事務；上訴人乙
○○係嘉義縣竹崎鄉公所秘書，協助鄉長執行預算事務，均為依
據法令從事公務之人員。甲○○利用鄉民代表之身分，藉由嘉義
縣竹崎鄉公所以民國八十九年十月四日八九嘉竹鄉建字第一００
一六號函，提出嘉義縣竹崎鄉公所緊急需辦工程明細表，經由乙
○○代行後，向嘉義縣政府爭取新台幣（下同）九十五萬元之工
程經費，經嘉義縣政府以八十九年十一月八日八九府財務字第一
三０一五０號函核准撥付（嗣經嘉義縣政府以九十年一月二日九
十府財務字第０三五０號函核准撥付九十二萬六千九百元）。嘉
義縣竹崎鄉公所招標後於八十九年十二月二十七日，由旭汌土木
包工業負責人官俊臣以八十八萬七千元得標，並於同年十二月三
十日與官俊臣簽訂龍山、復金等二村護岸道路工程契約。詎甲○
○於九十年一月五日登記競選嘉義縣竹崎鄉農會第十四屆會員代
表，為求順利當選嘉義縣竹崎鄉農會第十四屆會員代表，竟與嘉
義縣竹崎鄉公所秘書乙○○，對於監督或主管之事務，明知違背
法令，利用身分共同基於圖其他私人不法之利益，甲○○並基於
行賄之概括犯意聯絡，均明知施工地點及施工內容應依簽約表所
列明細辦理，如因實際需要而確須辦理變更時，應報請撥付款項
機關即嘉義縣政府之同意，甲○○竟於九十年一月八日以建設提
議人之名義，未報經嘉義縣政府之同意，擅自變更部分施工地點
，改由甲○○私自指定在如原判決附表所示丙○等五人私人住宅
及果園等舖設水泥路面（包括駁坎及護欄），乙○○明知違背法
令而核准，甲○○即要求丙○、丁○○、戊○○、己○○等人，
於九十年二月十五日農會代表選舉時投票支持，乙○○亦向庚○
要求投票支持甲○○，並經丙○、丁○○、戊○○、己○○、庚
○等人許以投票支持後，即帶同不知情之官俊臣至如原判決附表
所示丙○等私人住宅、果園等處測量，旋即於上址鋪設水泥路面
、駁坎或護欄，甲○○、乙○○因而共同對於監督或主管之事務
，明知違背法令，直接圖利其他私人利益，並使丙○、丁○○、
戊○○、己○○、庚○等人，分別受有如原判決附表所示之不法
利益等情。因而撤銷第一審判決，改判論處甲○○共同對於監督
之事務，明知違背法令，直接圖其他私人不法利益，因而獲得利
益；乙○○共同對於主管之事務，明知違背法令，直接圖其他私
人不法利益，因而獲得利益罪刑，固非無見。
惟查：(一)、刑事訴訟法第一百五十九條第一項規定：被告以外之
人於審判外之言詞或書面陳述，除法律有規定者外，不得作為證
據。其立法本旨係以證人於審判外之言詞或書面陳述，屬於傳聞
證據，此項證據，當事人無從直接對於原供述者加以詰問，以擔
保其真實性，法院亦無從直接接觸證人而審酌其證言之憑信性，
違背直接審理及言詞審理之原則，故除具有必要性及信用性情況
之除外者外，原則上不認其有許容性，自不具證據能力。至所謂
具有必要性及信用性情況者，例如刑事訴訟法第一百五十九條之
一至第一百五十九條之五及第二百零六條等情形，仍例外認其有
證據能力，惟應於判決理由說明，且所為說明應與卷內資料相符
。原判決論述證人李樺鑫、李錦松於法務部調查局嘉義縣調查站
之供述為有證據能力，係以甲○○僅稱：李錦松在爭取經費前有
先去看，餘沒有意見；甲○○並表示沒有證據聲請原審調查，則
依刑事訴訟法第一百五十九條之五第二項，即當事人、代理人或
辯護人於法院調查證據時，知有第一百五十九條第一項不得為證
據之情形，而未於言詞辯論終結前聲明異議者，視為有刑事訴訟
法第一百五十九條之五第一項之同意（原判決理由欄一、(一)），
為其主要論據。然甲○○之原審選任辯護人於原審言詞辯論期日
前，已具狀陳明：否認李樺鑫、李錦松於調查站筆錄之證據能力
，依刑事訴訟法第一百五十九條第一項規定，李樺鑫、李錦松上
開供述係屬傳聞證據，並無證據能力（原審卷第九十七至九十八
頁）等情。乃原審就甲○○之原審選任辯護人上開異議各情未予
斟酌，逕依刑事訴訟法第一百五十九條之五第二項之上開規定，
即認李樺鑫、李錦松於調查站供述各情為有證據能力，其所為之
論述說明核與卷內資料不盡相符，尚有未合。(二)、依法應於審判
期日調查之證據雖已調查，而其內容未明瞭者，即與未經調查無
異，如遽行判決，仍屬應於審判期日調查之證據而未予調查，尚
不得遽對被告為有利或不利之認定。(1)、貪污治罪條例第六條第
一項第四款之圖利罪，係以對於主管或監督之事務，明知違背法
令，直接或間接圖自己或其他私人不法利益，因而獲得不法利益
為構成要件。甲○○、乙○○否認有何圖利犯行，辯稱：本件工
程所鋪設之水泥路面係屬供公眾通行之既成道路，彼等並未圖丙
○等人私人之不法利益等語。而稽諸現場蒐證照片顯示，庚○部
分之水泥路固直接鋪設於其住宅前（九十年度偵字第一一一五號
卷第十四頁），然其餘丙○、丁○○部分所鋪設之水泥路，是否
無從判別究係私人道路，抑係供公眾通行之既成道路（同上卷第
十五至十七頁）；而原審前往嘉義縣竹崎鄉龍山社區等處勘驗結
果，亦認確有上訴人等以外之人通行於所鋪設水泥路之可能（原
判決第十六頁第九至十三行）。則本件工程所鋪設之水泥路面究
係私人道路？抑係供公眾通行之既成道路，尚欠明瞭，仍待調查
釐清。而上情與甲○○、乙○○二人是否圖自己或其他私人之不
法利益，即彼等所為是否該當於貪污治罪條例第六條第一項第四
款圖利罪之構成要件攸關，自應詳予調查釐清論述說明，本院前
次發回意旨已予指明。乃原審就上情未詳予調查釐清，復未說明
甲○○、乙○○上開辯解各情，其何以不能為有利彼等論斷之理
由，其查證未盡且理由欠備，遽行判決，難昭折服。(2)、原判決
事實欄認定：甲○○、乙○○明知違背法令，共同基於圖其他私
人不法之利益，明知施工地點及施工內容應依簽約表列明細辦理
，如依實際確須辦理變更時，應報請撥付款項之機關即嘉義縣政
府之同意，甲○○竟於九十年一月八日以建設提議人之名義，未
報經嘉義縣政府之同意，擅自變更部分施工地點，改由甲○○私
自指定在如原判決附表所示丙○等五人私人住宅及果園舖設水泥
路面（包括駁坎及護欄）等，秘書乙○○明知違背法令而核准，
而為如原判決事實欄所載之犯行（原判決第三頁第二十一行至第
四頁第十四行）；於理由欄說明：甲○○、乙○○就前揭犯行，
彼此間互有犯意聯絡及行為分擔，為共同正犯（原判決第十八頁
第二十六至二十八行）等情，是否認定記載論述說明本件參與前
揭犯行者僅甲○○、乙○○二人？乃原判決理由欄另論述：前揭
工程以施工用地無法取得為由，以甲○○為建設提議人之名義，
要求包工官俊臣申請准予辦理變更之申請書，經由技士李錦松轉
由乙○○核轉鄉長陳吉焜核可後，將工程施工地點部分變更為鋪
設由甲○○指定如原判決事實欄所載之地點等情，業據甲○○供
承不諱，核與李錦松、官俊臣供述情節相符（原判決第八頁第十
一至十八行）；上揭變更地點施工，並無任何法令上之依據，完
全是配合甲○○之意，程序上有疏失，亦據李錦松供述明確（原
判決第九頁第二至八行）；甲○○係以緊急需辦「龍山、復金等
二村護岸道路工程」為由，經乙○○配合代行去函向嘉義縣政府
爭取工程款，俟嘉義縣政府核准撥付後，再藉由乙○○及李錦松
、陳吉焜等擅自變更部分施工地點，將該款非法移為鋪設具有農
會會員資格之私人住宅、果園（原判決第十七頁第二十七至三十
一行）等情，苟俱屬無訛，則李錦松、陳吉焜與甲○○、乙○○
就前揭犯行，彼此間是否有犯意聯絡及行為分擔，其與本件事實
如何及如何為法律之適用攸關，自應詳予調查釐清論述說明。乃
原審就上情未詳予調查釐清，且就甲○○、乙○○與李錦松、陳
吉焜間，就前揭犯行是否有犯意聯絡及行為分擔，於事實欄所為
之認定記載及理由欄所為之論述說明，不盡明確一致，本院無從
判斷其適用法律是否有當，其查證未盡且理由欠備，遽行判決，
尚嫌速斷，其審理猶有未盡。(三)、有罪判決書之事實一欄，為判
斷其適用法令當否之準據，法院應將依職權認定與論罪科刑有關
之事實，翔實記載，然後於理由內逐一說明其憑以認定之證據，
並使事實認定與理由說明，互相適合，方為合法。倘事實認定與
理由說明，不相一致，或事實與理由欄內之記載，前後齟齬，按
諸刑事訴訟法第三百七十九條第十四款後段規定，均屬判決理由
矛盾之當然違背法令。原判決事實欄記載：甲○○於九十年一月
五日登記競選嘉義縣竹崎鄉農會第十四屆會員代表，為求順利當
選嘉義縣竹崎鄉農會第十四屆會員代表，竟與嘉義縣竹崎鄉公所
秘書乙○○，對於監督或主管之事務，明知違背法令，利用身分
共同基於圖其他私人不法之利益，甲○○並基於行賄之概括犯意
聯絡（原判決第三頁第二十一至二十六行），而為如原判決事實
欄所載之犯行等情，是否認定僅甲○○有農會法第四十七條之一
第一項第二款農會選舉投票行賄罪之犯行，且甲○○上開農會選
舉投票行賄犯行並係基於概括犯意為連續犯？乃原判決理由欄又
論述：乙○○所為亦犯農會法第四十七條之一第一項第二款之農
會選舉投票行賄罪，乙○○與甲○○間就前揭犯行，互有犯意聯
絡與行為分擔，為共同正犯。甲○○與乙○○係以一行為，使丙
○等五人同時收受不法利益，而觸犯同一罪名，為想像競合犯，
均依刑法第五十五條規定從一重處斷（原判決第十八頁第二十二
至三十行）等情，是否說明乙○○亦犯農會法第四十七條之一第
一項第二款農會選舉投票行賄罪，並與甲○○間互有犯意聯絡及
行為分擔，且甲○○上開投票行賄犯行係屬一行為觸犯數罪名之
想像競合犯？其事實欄之認定記載與理由欄之論述說明，不盡一
致，尚有未合。甲○○、乙○○上訴意旨指摘原判決關於彼等部
分不當，尚非全無理由。按第三審法院應以第二審判決所確認之
事實為判決基礎，刑事訴訟法第三百九十四條第一項前段定有明
文。原判決上述之違背法令，影響於事實之確定，本院無可據以
為裁判，應將原判決關於此部分撤銷，發回原審法院更為審判。
原判決關於甲○○、乙○○農會選舉投票行賄部分，認與彼等所
犯圖利部分，具有牽連犯裁判上一罪之關係，基於審判不可分之
原則，應併予發回，附此敘明。
二、上訴駁回部分（即上訴人丙○、丁○○、戊○○、己○○、
庚○部分）：
按刑事訴訟法第三百七十六條所列各罪之案件，經第二審判決者
，不得上訴於第三審法院，法有明文。本件上訴人丙○、丁○○
、戊○○、己○○、庚○部分，檢察官指彼等涉犯農會法第四十
七條之一第一項第一款農會選舉投票受賄罪嫌而提起公訴，第一
審法院亦論處彼等同上之農會選舉投票受賄罪刑，丙○、丁○○
、戊○○、己○○、庚○不服第一審判決關於彼等部分提起第二
審上訴，第一審檢察官亦以第一審對丙○、丁○○、戊○○、己
○○、庚○宣告緩刑不當為由提起上訴，原審更審前判決撤銷第
一審關於該五人部分之判決，仍依農會法第四十七條之一第一項
第一款，論處丙○、丁○○、戊○○、己○○、庚○農會選舉投
票受賄罪刑（原審法院九十三年一月二十日九十二年度上訴字第
一０六五號刑事判決）。而查農會法第四十七條之一第一項第一
款農會選舉投票受賄罪，其法定本刑為三年以下有期徒刑，得併
科三萬元以下罰金，係屬刑事訴訟法第三百七十六條第一款所列
不得上訴於第三審法院之案件，即丙○、丁○○、戊○○、己○
○、庚○部分既經原審更審前判決，即告確定。乃第二審法院檢
察官及丙○、丁○○、戊○○、己○○、庚○就上開原審更審前
判決（九十二年度上訴字第一０六五號），關於丙○、丁○○、
戊○○、己○○、庚○部分誤向本院提起第三審上訴，本院九十
三年九月三十日九十三年度台上字第五一一九號刑事判決，亦將
該部分不合法之上訴誤為合法而予撤銷發回更審。原審亦誤予改
判論處丙○、丁○○、戊○○、己○○、庚○同上之農會選舉投
票受賄罪刑。茲彼等不服原判決再提起第三審上訴，然本院前次
就此部分誤為發回更審之判決及原判決關於丙○等五人部分（即
本院九十三年度台上字第五一一九號、原審九十三年度上更(一)字
第四七四號，其中關於丙○、丁○○、戊○○、己○○、庚○部
分），參照司法院釋字第一三五號解釋，該等部分均為不生效力
之判決。丙○、丁○○、戊○○、己○○、庚○復就不生效力之
原審判決關於彼等部分提起第三審上訴，雖為法所不許，但原判
決關於彼等部分既具判決之形式，彼等此部分上訴仍應予以駁回
。又本院前次誤為發回更審之判決及原判決關於丙○等五人部分
既不生效力，本件從程序上駁回丙○、丁○○、戊○○、己○○
、庚○等人之上訴，並不影響原審更審前判決（九十二年度上訴
字第一０六五號）關於丙○、丁○○、戊○○、己○○、庚○部
分之確定力，附此敘明。
據上論結，應依刑事訴訟法第三百九十五條前段、第三百九十七
條、第四百零一條，判決如主文。
中    華    民    國  九十五  年   十一   月  二十三  日
                      最高法院刑事第一庭
                          審判長法官  董  明  霈
                                法官  林  茂  雄
                                法官  張  祺  祥
                                法官  呂  永  福
                                法官  洪  文  章
      本件正本證明與原本無異
                                      書  記  官
中    華    民    國  九十五  年   十一   月  二十九  日
                                                     Ｍ


司法院資訊處製作；財團法人民間司法改革基金會備份。
